【裁判字號】    89,家訴,56
【裁判日期】    900315
【裁判案由】    婚姻無效
【裁判全文】
臺灣桃園地方法院民事判決  八十九年度家訴字第五六號
    原      告  乙○○
    被      告  甲○○
右當事人間婚姻無效事件，本院判決如左：
    主      文
確認原告與被告之婚姻不成立。
訴訟費用由被告負擔。
    事      實
甲、原告方面：
一、聲明：如主文所示。
二、陳述：
    (一)兩造於七十年間結婚後因感情不睦，於八十年間協議離婚並辦妥離婚登記，被
      告明知兩造並未於八十四年六月二十三日下午六時許在台北縣三重市結婚，竟
      製作不時之結婚登記持向戶政機關辦理兩造結婚登記。
    (二)按「結婚應有公開儀式及二人以上之證人」、「不具備結婚方式者無效」，民
      法第九百八十二條第一項、第九百八十八條第一款分別定有明文。而公開儀式
      及二人以上之證人，在結婚儀式未規定前，無論依何種方式，結婚儀式須屬公
      然一般不特定人可共見，至於證人必須在場親見且願負證明責任之人。
    (三)兩造結婚並無公開儀式及二人以上之證人，結婚證書上所有印章皆被告自行蓋
      印，依前開規定兩造婚姻應屬無效。
三、證據：提出戶口名簿、結婚證書影本，聲請訊問證人王郭免錢、翁盧秋香、林丁
          濺、林清潭、劉芳榕。
乙、被告方面：
一、聲明：求為判決駁回原告之訴。
二、陳述：兩造在六月三十日前照結婚照，搬到桃於新居落成時公開宴客二十多桌，
    但並未針對六月二十三日二度結婚並無宴客，大家都知道二人是夫妻，結婚證書
    上之證人都是原告指定叫伊去找人蓋章，同年六月三十日到戶政事務所辦戶口也
    是原告主動要求伊辦理。
三、證據：提出結婚登記申請書（影本）為證。
    理      由
一、原告主張：兩造於七十年間結婚後因感情不睦，於八十年間協議離婚並辦妥離婚
    登記，被告明知兩造並未於八十四年六月二十三日下午六時許在台北縣三重市舉
    行結婚，無任何公開儀式與證人，被告竟製作結婚證書持向戶政機關辦理兩造結
    婚登記，兩造婚姻違反民法第九百八十二條第一項之規定而無效等語。被告則以
    ：兩造雖未針對二度結婚舉行公開儀式，但於搬遷至桃園市時曾宴客，親友也知
    道兩造是夫妻，結婚戶籍登記也是原告要求被告請被告找證人為辦理等語，資為
    抗辯。
二、按民事訴訟法第五百六十八條第一項所定婚姻無效之訴與確認婚姻成立或不成立
    之訴，兩者不同。所謂確認婚姻不成立之訴，係主張無結婚之事實，而有婚姻之
    形式，至於婚姻無效之訴，則係主張有結婚之事實，而其行無效而言 (最高法院
    八十六年度台上字第四八三號判決意旨參照) 。本件原告主張兩造未依民法第九
    百八十二條之規定舉行公開儀式，亦無結婚之事實，僅在戶籍上為結婚之登記，
    而有婚姻之形式，依照前揭上開最高法院八十六年度台上字第四八三號判決意旨
    之說明，自屬婚姻不成立之問題，是原告訴之聲明主張請求確認原告與被告間之
    婚姻無效云云，顯屬誤會，應認仍係屬於民事訴訟法第五百六十八條第一項確認
    婚姻不成立之訴，且兩造之婚姻是否不成立，與原告確有法律上之利害關係，原
    告即有受確認判決之法律上利益，合先敘明。
三、按「結婚，應有公開儀式及二人以上之證人。」、「經依戶籍法為結婚之登記者
    ，推定其巳結婚。」，民法第九百八十二條第一項、第二項分別定有明文。換言
    之，結婚之公開儀式，係婚姻之成立要件，又依戶籍法為結婚之登記者，其婚姻
    僅具結婚推定之效力，得以反證推翻該結婚效力。兩造未舉行公開儀式而於八十
    四年六月二十三日之結婚登記等情事，業據證人即原告之母翁盧秋桂到庭證述：
    「他們離婚過一次，至於離婚原因伊不清楚，離婚後他們仍一起住在三重，後來
    他們又搬來桃園，他們何時在結婚登記，伊不知道，他們新居落成，伊有到桃園
    來給他們請客，‧‧‧結婚證書上之印文是伊之印章，但不是伊自己蓋的，伊那
    顆印章是交給女兒，‧‧‧那一次伊參加新居落成，沒說到結婚的事。」（見本
    院八十九年十一月二十三日言詞辯論筆錄）證人即在結婚證書上擔任介紹人之林
    丁濺亦到庭證稱：「八十四年被告調到伊單位來時，伊才認識被告，當時伊並不
    知道兩造間沒有婚姻關係存在，因為他們家庭生活正常，有一天被告拿結婚證書
    給伊蓋章，伊問渠原因，被告說只是補辦以前沒有登記，伊沒有參加兩造婚宴，
    也沒有喝喜酒，當時伊只是好意，至於其他證人林清潭、劉茂榕也是同事，情形
    也相同，大家都基於好意玉成同事好事，至於兩造結婚有無舉行公開儀式，伊沒
    有參加，伊不知道。」（見本院九十年三月一日言詞辯論筆錄）被告對上開二證
    人之證詞亦不否認，足見兩造於八十年間離婚後仍同住三重市，在八十四年六月
    月間兩造並無舉行任何公開儀式，且無二證人在場，而由被告央請同事林丁濺、
    劉茂榕、林清潭分別在結婚證書上蓋印擔任介紹人、證婚人，於同月三十日推由
    被告辦理結婚登記，是兩造於戶籍上為結婚登記，然並未舉行結婚之儀式，其結
    婚之成立要件即有欠缺，二造間婚姻關係不成立，原告據此提起本訴，自屬有據
    ，應予准許。
四、據上論結，原告之訴為有理由，依民事訴訟法第七十八條，判決如主文。
中      華      民      國    九十      年      三      月     十五     日
                                        臺灣桃園地方法院民事第二庭
~B法      官  林孟宜
右為正本係照原本作成
如對本判決上訴須於判決送達後廿日內向本院提出上訴狀
中      華      民      國    九十      年      三      月     二十九   日
~B書  記  官  姜國駒


司法院資訊處製作；財團法人民間司法改革基金會備份。
